臺灣高等法院花蓮分院刑事判決　　　　　　　　　　九十三年度上訴字第一號
　上　訴　人
　即　被　告　甲○○
　指定辯護人　乙○○律師
右上訴人因偽造貨幣案件，不服臺灣花蓮地方法院九十三年度訴字第二四號中華民國
九十三年五月二十一日第一審判決（起訴案號：台灣花蓮地方法院檢察署九十二年度
偵字第一七二三號）提起上訴，本院判決如左：
  主  文
上訴駁回。
  事  實
一、甲○○於不詳時間、地點，向不詳姓名年籍資料之人，取得偽造之新版面額新臺
    幣（下同）一千元通用紙幣共計二十六張（紙幣號碼：ＡＬ一八四五四九ＷＣ號
    八張、ＡＫ六七九七０七ＷＦ號七張、ＣＳ九０三八八九ＹＨ號七張、ＧＲ二０
    五七一六ＶＤ號二張、ＪＬ三九六六三九ＷＣ號二張），其明知上開紙幣係偽造
    之通用紙幣，竟基於使用偽造通用紙幣之犯意，於民國九十二年三月八日晚上九
    時許，與友人前往花蓮縣卓溪鄉卓溪六十六號簡傑聰所經營之卓昌卡拉ＯＫ店消
    費，利用與之同行不知情之不詳姓名年籍資料男子，持上開偽造之一千元通用紙
    幣中之五張，向簡傑聰兌換百元紙幣，惟經簡傑聰發覺有異而未予收受兌換因而
    不遂，待該名友人向甲○○表示該一千元紙幣係偽鈔後，甲○○另以一千元真鈔
    由友人向簡傑聰兌換百元紙幣，共計兌換取得二十張百元紙幣，而甲○○旋即於
    同日晚間九時三十分許先行離去。嗣經簡傑聰報警處理，員警循線於同日晚間十
    一時許，在花蓮縣玉里鎮○○路一八四號新高旅社二一六號房內查獲，當場在甲
    ○○身上扣得上開偽造之一千元通用紙幣二十六張及真鈔之百元通用紙幣四十張
    。
二、案經花蓮縣警察局玉里分局報告台灣花蓮地方法院檢察署檢察官偵查起訴。
  理  由
一、訊據上訴人即被告甲○○固坦承持有上開偽造之一千元通用紙幣二十六張之事實
    ，惟矢口否認有行使偽造貨幣之犯行，辯稱：該偽鈔係伊做海產小吃夜市生意時
    收到的，伊並沒有使用之意圖，也沒有使用該偽鈔，且至該卡拉ＯＫ店消費時，
    伊並不認識同行的人，而且當時伊已經喝醉了，並不記得有請人兌換百元鈔云云
    。辯護人為其辯護稱：證人簡傑聰於偵訊中證述：「‧‧‧其中一人拿五張一仟
    元鈔票要換五十張一百元鈔票，當時我馬上發覺是偽鈔。‧‧‧他就說是照片中
    的甲○○叫他來換的‧‧‧」，因證人簡傑聰並非親自見聞偽鈔是被告叫人來換
    的，而是聽該名男子說是被告叫他來換的，上開證述應屬於傳聞證據，不應採為
    證據，且該證詞係在偵查中所為，更不能採為證據，況且被告當時已喝醉酒，處
    於精神耗弱之狀況等語。
二、經查：
  (一)就證人簡傑聰於偵訊中具結證述：「‧‧‧其中一人拿五張一千元鈔票要換五十
    張一百元鈔票，當時我馬上發覺是偽鈔。‧‧‧他就說是照片中的甲○○叫他來
    換的‧‧‧」等語，其中就「他就說是照片中的甲○○叫他來換的」，應無證據
    能力，其理由如下所述：
    1.證人係在訴訟上陳述自己觀察事實之第三人，即以其自己所體驗之事實提供為
      認定事實之供述證據，具有證據能力，惟供述證據，於發現真實上，固屬極優
      越之證據資料，然人之觀察力、記憶力、表現力，本各有其極限，且其觀察時
      ，往往未慮及將被應用於訴訟上，是其觀察、記憶與表現，難免無法甚為完整
      ，故此項供述證據，其內容並非毫無危險性；至證人之個人意見或推測之詞，
      除係以其實際經驗為基礎者外，不得作為證據，刑事訴訟法第一百六十條定有
      明文，故間接傳聞自他人陳述之事實，即傳聞證據，因非就其體驗之事實而提
      供個人意見，其供述之內容更具危險性，原則上不認具證據能力；又按犯罪事
      實應憑有證據能力之證據認定之；證人以聞自原始證人在審判外之陳述作為內
      容之陳述，純屬傳聞之詞，其既末親自聞見或經歷其所陳述之事實，法院縱令
      於審判期日對其訊問，或由被告對其訊問，亦無從擔保其陳述內容之真實性；
      又因原始證人非親自到庭作證，法院無從命其具結而為誠實之陳述，亦無從由
      被告直接對之進行詰問，以確認該傳聞陳述之真偽，殊有違事實審法院之證據
      調查應採直接主義及刑事訴訟法第一百六十六條之立法原意，尤有害於被告依
      憲法第八條第一項正當法律程序所保障之對質及詰問權暨第十六條訴訟基本權
      所保障之防禦權。故應認證人之傳聞證言不具證據能力，不得以之作為認定犯
      罪事實之依據，最高法院九十二年度台上字第六一０七號、八十七年度台上字
      第三四七三號判決要旨可資參照。
    2.揆諸前揭判決意旨，證人簡傑聰證稱：他說是甲○○叫他來換的等語，係聽聞
      該不詳姓名年籍資料之男子之陳述而為供述，證人簡傑聰並未親見被告令其友
      人持偽鈔向伊換錢，故屬傳聞證述，不得以之作為認定犯罪事實之證據，故該
      項證述係無證據能力，辯護人此部分辯護，即有理由，應可採取。惟就證人簡
      傑聰之其餘證述，係親身見聞所為之證述，並非傳聞，且按被告以外之人於偵
      查中向檢察官所為之陳述，除顯有不可信之情況者外，得為證據，刑事訴訟法
      第一百五十九條之一第二項定有明文，是證人簡傑聰於偵查中經具結向檢察官
      所為有關自己親身見聞之陳述，辯護人並未指明有何顯有不可信之情況，故證
      人簡傑聰於偵查中所為之證述，除上開所言之部分外，其餘應認有證據能力，
      先此敘明。
  (二)扣案之偽造一千元通用紙幣二十六張經送中央印製廠鑑定結果認：該批偽鈔均以
    彩色噴墨方式仿印、無隱藏字及凹版印紋凸起效果；紙質與真鈔不同，以螢光筆
    繪製仿紙張螢光纖維絲，水印以灰色墨仿造，安全線以黏貼箔膜（含面額數字）
    仿鈔券正面五段裸露部分；左下角面額數字以彩色噴墨仿折光變色油墨，故該新
    版一千元券二十六張均屬偽造等語，此有中央印製廠九十二年十月八日中印發字
    第０九二０００四六三九號函乙紙附卷可稽（見偵查卷第二十八頁），且經原審
    當庭勘驗該扣案二十六張偽造一千元通用紙幣，認偽造之色澤及防偽線均與真鈔
    相似，其中二十三張一仟元偽鈔上方有退色情形，以及有同號之偽鈔情況，確實
    如起訴書所載，偽鈔的紙質並非老舊等情（見原審卷第三十六頁）。是該扣案之
    一千元通用紙幣二十六張均屬偽造之事實，堪以認定。
  (三)又查證人簡傑聰於偵查中結稱：「當天被告他們一群四、五人到我店裡消費，其
    中一人拿五張千元鈔票要兌換五十張一百元鈔票，我馬上發現是偽鈔，他說我怎
    麼知道，（我說）因為紙質差很多，且我用痱子粉塗在鈔票上，並沒有浮出千元
    的字跡，後來他回去拿了五張真鈔來換，但我因數量不夠，只換了他二十張百元
    鈔；被告由朋友先帶離開；我發現偽鈔後，約十五分鐘報警，警察來時他們都已
    經離開了，因被告離開時，有聽說要去旅社，所以我跟警察講，並形容他的身材
    ‧‧‧」等語綦詳（見偵查卷第二十至二十一頁），核與證人即查獲本案之花蓮
    縣警察局玉里分局刑事組偵查員陳其昌於原審審理時到院證述：「當天晚上十點
    接獲報案，約三、四十分鐘後查獲被告；在被告身上查獲該偽鈔及真鈔，真鈔和
    偽鈔分別放置在身上不同褲袋，偽鈔一疊都是一千元大鈔，真鈔有千元也有百元
    一疊，也都放在另一個不同褲袋」等語相符（見原審卷第三十至三十一頁），況
    被告於警詢及原審訊問時均供承：「四十張百元鈔是我至玉里參加喜宴後，再和
    朋友去唱歌所換來的，要發小費用：該百元鈔是拿錢去換來的；真鈔及假鈔有分
    開放」等語明確（見警詢卷第三頁、原審卷第四十二頁），並有上開偽鈔及百元
    真鈔扣案可證。足認換得之百元真鈔，係因被告央友人先以千元偽鈔向證人簡傑
    聰兌換百元鈔未果後，始再由其友人持千元真鈔換得二十張百元鈔，其所供述之
    情狀均核與證人簡傑聰所證情節相符。是以，被告於前開時間，至證人簡傑聰所
    經營之卡拉ＯＫ店消費，並將其身上之偽鈔交由某不詳姓名年籍資料之友人向證
    人簡傑聰兌換百元真鈔乙節，堪認真實，則被告辯稱：伊並未持偽鈔兌換真鈔云
    云，係屬卸責之詞，不足採信。
  (四)況細稽扣案偽鈔同號之情形：ＡＬ一八四五四九ＷＣ號有八張、ＡＫ六七九七０
    七ＷＦ號有七張、ＣＳ九０三八八九ＹＨ號有七張、ＧＲ二０五七一六ＶＤ號有
    二張、ＪＬ三九六六三九ＷＣ號有二張，亦經當庭勘驗無訛，已如前述，苟被告
    因做海產小吃夜市生意於無意間取得偽鈔，何以偽鈔之號碼同號情形可達八張、
    七張之多？而據被告供承：除收到扣案之偽鈔外，還有收到一張偽鈔，後來伊把
    它撕掉云云（見原審卷第三十八頁），如扣案之偽鈔也是做生意時收到，則為何
    僅撕毀一張偽鈔而保留扣案之二十六張偽鈔？又被告供稱：扣案偽鈔二十六張是
    從去年農曆過年除夕到一月十五日間收到的，其中第一張是在除夕晚上收到，但
    第二天下午才發現是偽鈔，且有時一天收到三千到五千元偽鈔云云（見原審卷第
    三十八至三十九頁），惟衡諸常情，一般生意人於第一次收到偽鈔後，日後必然
    會格外注意是否再收到偽鈔，以避免損失，是被告豈有可能於第一次收到偽鈔後
    ，仍未多加注意，反覆多次收到為數不少之偽鈔，且總計達二萬六千元之多？此
    顯悖於常情，而難以置信。
  (五)至被告行為時之精神狀況並未達到精神耗弱乙節，業據證人陳其昌於原審審理時
    到庭具結證稱：「查獲本案時，我有和被告對話，他說他是現職員警，但經我們
    查證，他已經離職，之前任職在保五總隊，我們對話都可以對談，我有告訴被告
    持有偽鈔，被告剛開始回答說那不是偽鈔，後來才說是做生意的錢；依我當時的
    判斷，被告並沒有喝酒醉，因為我們敲門時，敲得很大聲，且有喊說我們是警察
    ，連隔壁房客都有出來看，但被告還是不願意開門，等我們破門進入時，他就從
    床鋪起來，棉被都沒有打開，我們有拍照，如卷內照片所示；我靠近被告時，有
    聞到一點酒味；當時被告走路沒有不穩，都很正常；被告遭逮捕到分局的途中，
    我和被告同車，在車上被告一直要求打電話，我們在車上有對話，被告的回答也
    很清楚」等語明確（見原審卷第三十一至三十三頁），並有查獲照片四張（見警
    詢卷第八至九頁）附卷可參。是衡諸被告持偽鈔兌換百元鈔之時間為當晚九時許
    ，並於同日晚間十一時許為警查獲，時間相距不久，苟被告確有喝醉酒，連精神
    狀況耗弱之情者，何以在短時間之內即已清醒，並得與員警對答如流而無酒醉之
    情狀？況如前述，被告尚將真鈔與偽鈔分別放置，尤知悉身上之百元鈔係兌換所
    得等倩，均足證明其行為當時意識清晰，並無精神耗弱之情，則被告及辯護人之
    前揭辯詞，即屬無據而不足採信。
    綜上所述，本件事證至為明確，被告犯行殊堪認定，應予依法論科。
三、核被告所為，係犯刑法第一百九十六條第三項、第一項前段之行使偽造通用紙幣
    末遂罪。又被告利用不知情之友人行使該偽鈔，係間接正犯。而被告行使之偽鈔
    ，在形式上與真幣相同，足以使一般人誤認為真幣，被告持以矇混使用，其行使
    行為在性質上本具有詐欺之內涵，故其詐欺證人簡傑聰之行為應為行使偽鈔之行
    為所吸收，亦不另論刑法第三百三十九條第一項之詐欺取財罪（最高法院二十九
    年上字第一六四八號判例參照）。又被告已著手行使偽造通用紙幣行為之實施，
    卻因遭證人簡傑聰當場識破而不遂，為末遂犯，受依刑法第二十六條前段規定，
    按既遂犯之刑減輕之。原審因依上開法律規定，並審酌被告無視政府再三宣導不
    得行使偽鈔及行使偽鈔處以重罰之政令，竟持有為數不少之偽鈔，並冀予行使偽
    鈔花用，所為足以破壞國內金融秩序，且查其之前曾任職警務人員，知法犯法，
    及犯後仍否認犯行，態度不佳，顯見其未知悔悟，惟所幸被告並未兌換成功，而
    未造成嚴重損害等一切情狀，量處被告有期徒刑二年六月，再就扣案之偽造一千
    元通用紙幣二十六張，均依刑法第二百條之規定，不問屬於犯人與否，併予宣告
    沒收。另併敘明扣案之四十張百元鈔係真鈔且為被告以千元真鈔換得，為被告所
    有，然因非犯罪所得之物，無庸沒收。認事用法，並無違誤，量刑亦稱允當，被
    告上訴猶執陳詞辯稱無辜，指摘原判決不當，求予撤銷改判，核無理由，應予駁
    回。
據上論斷，應依刑事訴訟法第三百六十八條，判決如主文。
本案經檢察官黃怡君到庭執行職務。
中      華      民      國      九十三      年    九      月    一      日
                                  審判長法官  吳  鴻  章
                                        法官  林  慶  煙
                                        法官  張  健  河
右為正本證明與原本無異。
如不服本判決，應於判決送達後十日內向本院提出上訴狀。其未述理由者，並應於
提出上訴狀後十日內向本院補提理由狀(須附繕本)。
                                      書記官  陳  有  信
中      華      民      國      九十三      年    九      月    一      日
附錄本案判決論罪科刑之法律條文：
刑法第一百九十六條：
行使偽造、變造之通用貨幣、紙幣、銀行券，或意圖供行使之用而收集或交付於人者
，處三年以上十年以下有期徒刑，得併科五千元以下罰金。
收受後方知為偽造、變造之通用貨幣、紙幣、銀行券而仍行使，或意圖供行使之用而
交付於人者，處五百元以下罰金。
第一項之未遂犯罰之。
